【裁判字號】    92,訴,308
【裁判日期】    920619
【裁判案由】    妨害自由
【裁判全文】
臺灣臺中地方法院刑事判決                          九十二年度訴字第三八號
    公  訴  人  臺灣臺中地方法院檢察署檢察官
    被      告  丙○○
    選任辯護人  朱元宏律師
                蘇哲科律師
    被      告  丁○○
右列被告因妨害自由案件，經檢察官提起公訴（九十一年度偵字第一三四四號），本
院判決如左：
    主  文
丁○○共同以脅迫之方法剝奪人之行動自由，處有期徒刑肆月，如易科罰金，以參佰
元折算壹日。
丙○○無罪。
    事  實
一、丁○○於民國九十年間因違反著作權法案件，經本院於民國九十一年六月二十四
    日判處有期徒刑六月確定，於九十一年七月二十二日易科罰金執行完畢（與本案
    不構成累犯）。其為中景企業股份有限公司（中景公司）中部地區之經理，負責
    該公司在臺中地區之業務，因中景公司與客戶即乙○○經營之世力電科技股份有
    限公司交易時，丁○○認乙○○竊取及詐騙該公司之光碟片貨品，致生糾紛，丁○○恐中景公司追究其責任，欲私下與乙○○處理糾紛，竟於九十年十月十八日
    上午某時，指示與其有犯意聯絡之員工戊○○（未據起訴）及不詳姓名綽號「大
    肚」、「阿敏」之成年男子，至臺中市○○街三百六十號乙○○住處，對乙○○
    稱如果不與之共同前往，要讓其死的很難看等語，使乙○○心生畏懼，而與戊○○、「大肚」及「阿敏」等人前往其臺中市○○路六十八號四樓之一乙○○經營
    之世力電科技股份有限公司與丁○○處理糾紛，到達該公司後，丁○○、戊○○
    、「大肚」、「阿敏」等人禁止乙○○離去，強迫乙○○處理光碟片之款項，乙○○始簽發票號ＴＨ0000000、ＴＨ0000000、ＴＨ000000
    0、ＴＨ0000000號，發票人乙○○、受款人丁○○，金額均為新臺幣（
    下同）三十三萬零一百二十五元之本票四紙，及票號ＴＨ四二四二二五號、發票
    人乙○○、受款人丁○○（中景公司）、金額三十六萬七千五百元之本票一紙，
    暨票號ＤＣ0000000號發票人乙○○、受款人丁○○，金額三十三萬零一
    百二十五元之支票一紙，並書立竊取貨品並願簽發本票清償貨款之自白書（日期
    誤載為九十年十月十七日）各一份、身分證影本、車牌號碼Ｍ九─二六一八號自
    用小客車一部（連同車鑰匙，且車內放置有行車執照）供擔保，且書立同意以上
    開車輛抵押擔保同意書一份予丁○○，嗣經乙○○經由友人再籌得十八萬元現金
    交付丁○○後，丁○○、戊○○、「大肚」、「阿敏」於晚間十時許始行離去。
二、案經乙○○告訴臺中市警察局第二分局報告臺灣臺中地方法院檢察署檢察官偵查
    起訴。
    理  由
甲、被告丁○○部分：
一、訊據被告丁○○固坦承有叫員工康寧迪、綽號「阿敏」及另一年籍不詳之男子將
    乙○○帶往台中市○○路六十八號乙○○之公司等情，惟矢口否認有任何妨害自
    由之犯行，辯稱：告訴人三度未取得其同意搬走十三萬九千片光碟片，且事後得
    知告訴人之公司已易主經營，擔心貨款要不回來，因此叫三名職員至臺中市○○
    街三六０號告訴人住處請張某到臺中市○○路六十八號張某之公司處說明，是其
    自願與被告丁○○之職員走的，原係公司職員搭載告訴人，其則至告訴人公司處
    等待，告訴人表示同意，並自己開車過來的。其要求告訴人開立本票，還有之前
    貨款也要開支票，告訴人一直不願意，其就求告訴人處理，告訴人才同意，開立
    本票及支票，此外其還要求告訴人書立一紙自白書，因惟恐告訴人以後不承認此
    事。待告訴人將本票、支票開立之後，其詢問告訴人是否有現金，能否先交付部
    分現金好讓其繳還公司，告訴人表示他沒有財產，只剩下一輛車，告訴人寫下車
    輛抵押的書面。至於身分證部分其只拿到影本，因其一直不知道告訴人家住何處
    ，當時其在外面等候，告訴人自己將本票、支票及車輛抵押書面交付，同時還交
    付給其身分證影本及提供身分證擔保之書面，事後告訴人表示要找現金償還，其
    就到外面等候，後來確實告訴人之朋友拿了十八萬元過來，這十八萬元是要抵償
    公司正常進貨的貨款，而有關支票及本票之受款人為其本人，係因其和告訴人私
    下解決，先不要驚動公司，所以支票、本票開給伊云云。經查：
  (1)前揭事實業據告訴人乙○○於警、偵訊及本院審理中指訴歷歷，另證人即告訴人
    之女友甲○○於本院審理中證稱：當時其在臺中市○○街三百六十號乙○○住處
    ，有三人進入該處，其不認識此三人，這三人向告訴人表示他們的大哥在等候，
    要告訴人走一趟，乙○○表示自己開車前往，但這三人不同意要乙○○一起走，
    當時告訴人不大想去，對方說一定要去，然後其中一人就開他們自己的車，另二
    人坐入乙○○的車，當時渠等有說要回去公益路的公司，其事後來覺得怪怪的，
    才騎機車過去公司，其到公司後，公司的會計及剛剛進入屋內的三個人、丁○○
    、乙○○均在場，渠等要告訴人簽下本票，其間其有到公司外面一段時間，我是
    幫乙○○拿現金，因為對方要求告訴人交付現金；很像有限制乙○○的行動自由
    ，對方表示要告訴人先把事情處理完後再離開，當時其看告訴人很急很怕的樣子
    ；被告丁○○及其他三人要乙○○簽立本票時，有一個較高大的人表示「你到底
    要不要寫」等語，核與告訴人指訴告訴人係三人強押前往臺中市○○路六十八號
    公司處命其簽發本票、支票等情節大致相符，復有告訴人書立之竊取貨品並願簽
    發本票清償貨款之自白書、抵押自小客車車輛抵押擔保同意書影本各一份、被告
    丁○○出具與告訴人之國民身分證取得證明影本一份、本票影本四紙、支票影本
    一紙等物可資佐證。
  (2)又告訴人與被告丁○○任職之中景公司就光碟片貨物有糾紛，且由中景公司具狀
    向臺灣臺中地方法院檢察署提出告訴一節，業經本院調借該署九十年度發查字第
    四六九八號被告乙○○等人竊盜等案卷核閱明確，復有借出單影本一份、出貨單
    影本五份、收據影本六份、票號ＤＣ0000000、ＤＣ0000000、Ｄ
    Ｃ0000000號、發票人世力電科技股份有限公司、付款人華南商業銀行臺
    中民族路分行、受款人中景公司、票載發票日分別為九十年十一月三十日、同年
    十一月三十日、同年十二月三十日，金額十二萬六千元、二萬二千七百二十九元
    、三十六萬七千五百元之支票影本及其退票理由單各一紙可參。足徵被告丁○○
    任職之中景公司確與告訴人經營之世力電科技股份有限公司確有交易糾紛。
  (3)被告丁○○雖否認有何妨害自由之情事，惟被告自承其於九十年十月十八日前一
    、二週懷疑告訴人有竊取貨物，直到九十年十月十七日發現其倉庫內貨物係空的
    ，遂急著找告訴人解決，但一直找不到告訴人，十八日早上才聯絡上告訴人，告
    訴人還表示其人在臺中，其反駁稱尚有見到告訴人的車停放在公司，告訴人始坦
    言人確在臺中，其因認告訴人佯稱人在南部，且先前一直甚難找尋，遂表示要員
    工前往載告訴人至臺中市○○路六十八號公司處，其表示同意，並自己開車過來
    ，告訴人到達公司後，其要求告訴人開立本票，還有之前貨款也要開支票，告訴
    人一直不願意，其就求告訴人處理，告訴人才同意云云，是以依被告丁○○供述
    ，告訴人原不欲與被告丁○○見面處理，被告丁○○猶需派三名員工至告訴人住
    處，告訴人始前往臺中市○○路六十八號，且在其臺中市○○路六十八號公司處
    原本並無意書立本票、支票等書面，嗣後方始同意書立等情以觀，告訴人即已有
    意躲避被告丁○○，如非被告丁○○派遣三名員工前往其住處脅迫告訴人處理糾
    紛，告訴人應無自行出面之理。況以簽立本票、支票等書面地點係在臺中市○○
    路六十八號告訴人之公司處，告訴人對其地點並非陌生，何需由被告丁○○派遣
    三名員工至告訴人住處帶同其前往，且告訴人到場後亦不處理，嗣後方始簽立本
    票、支票及其他字據。
  (4)被告丁○○另辯以告訴人係自行開車前往臺中市○○路六十八號云云，另證人戊○○於本院審理中證稱其有與另一名同事綽號「阿敏」者到現場，渠等係駕駛廂
    型車前往，係老闆即被告丁○○交待其開車前往請告訴人到其自己公司，其並無
    強押告訴人，「阿敏」是坐告訴人的車子，其自己開車到告訴人之公司，告訴人
    與被告丁○○談什麼其不知道，只知道告訴人有欠被告丁○○錢，後來因告訴人
    有偷被告丁○○的東西，「阿敏」就與告訴人發生言語衝突，其一直在外面等，
    後來才知道有叫告訴人簽本票的事云云，然查證人戊○○雖亦否認有強押告訴人
    及強簽本票、支票情事，惟就告訴人自行開車到臺中市○○路六十八號一節，「
    阿敏」仍與告訴人同乘該車，此與證人甲○○於本院審理中證稱前來告訴人住處
    之三名男子其一人就開他們自己的車，另二人坐入告訴人的車一節大致相符，證
    人戊○○等人係自行駕駛廂型車至告訴人住處，與告訴人前往臺中市○○路六十
    八號時猶需分派人力與告訴人同車，倘告訴人係自願前往，何需費此週張。是以
    被告丁○○為處理與告訴人之貨物糾紛，在告訴人有意迴避下，派遣三名員工前
    往告訴人住處，復分派人員與告訴人同車返回告訴人公司處，嗣後告訴人始在公
    司內書立票據、字據，告訴人指訴係遭恐嚇強押及強逼簽立本票、支票等書面等
    情，應非無稽。至證人戊○○係受被告丁○○之命前往脅迫告訴人至公司處理債
    務者，其就有無強押告訴人一節，與其利害甚深，其證稱並無強押一節，就此部
    分證述自難憑信。
  (5)綜上，被告辯以係告訴人自行前往臺中市○○路六十八號，係其「求」告訴人，
    告訴人方始書立字據、票據云云，顯係卸責之詞，不足採信。綜上所述，被告丁○○所辯應係畏罪卸責之詞，不足採信；本案事證明確，被告丁○○之犯行足堪
    認定，應予依法論科。
二、按刑法第三百零二條之妨害自由罪，係妨害他人自由之概括規定，故行為人具有
    一定之目的，以非法方法剝奪人之行動自由者，除法律別有處罰較重之規定，應
    適用各該規定處斷外，如以使人行無義務之事，或妨害人行使權利為目的，而其
    強暴脅迫復已達於剝奪人行動自由之程度，即祇成立本罪，不應再依同法第三百
    零四條論處，誠以此項使人行無義務之事，或妨害人行使權利之低度行為，應為
    剝奪人之行動自由之高度行為所吸收，不能以其目的係在使人行無義務之事或妨
    害人行使權利，認為係觸犯刑法第三百零二條第一項及第三百零四條第一項之二
    罪名，依同法第五十五條從一重處斷（最高法院二十九年上字第二三五九號判例
    意旨參照）。次按刑法第三百零二條之妨害自由罪，原包括私禁及以其他非法方
    法剝奪人之行動自由而言，所謂非法方法，當包括強暴脅迫等情事在內，自屬包
    含於妨害行動自由之同一意念之中，縱其所為，合於刑法第三百零五條恐嚇危害
    安全之情形，仍應視為剝奪行動自由之部分行為，非低度之恐嚇危害安全罪，為
    高度之剝奪行動自由罪所吸收（最高法院七十四年臺上字第三四○四號判例意旨
    參照）。復按債務人對於債權人之債務固有履行之義務，惟此項義務之履行，除
    法律別有規定外，仍需債權人取得執行名義而後始得依法聲請強制執行，從而，
    債權人如以強暴、脅迫之手段使債務人還債，係屬不法行使權利，而妨害債務人
    權利之行使或使債務人行無義務之事，自應負刑法第三百零四條之強制罪責。是
    以核被告丁○○所為，係犯刑法第三百零二條第一項之以脅迫方法剝奪人之行動
    自由罪，被告等剝奪人行動自由之目的，無非係為使告訴人解決所負債務而行無
    義務之事，依上開說明，其等使人行無義務之事之低度行為，應為剝奪人行動自
    由之高度行為所吸收，均不另論以刑法第三百零四條第一項之使人行無義務之事
    。又證人戊○○、不詳姓名綽號「大肚」、「阿敏」等人出言恐嚇被害人之行為
    ，為剝奪行動自由之部分行為，不另論罪。被告丁○○與證人戊○○、不詳姓名
    綽號「大肚」、「阿敏」之成年男子間就上開剝奪行動自由之犯行，有犯意聯絡
    及行為分擔，為共同正犯。公訴人認被告丁○○係教唆四名不詳姓名男子妨害自
    由云云，惟查告訴人於警訊時指訴有四名不詳姓名之男子押云云，復於本院審理
    中係三名男子云云，另證人戊○○證稱僅有其與不詳姓名綽號「阿敏」之人前往
    云云，所述不一，尚難據信；然被告丁○○於警訊時即供承係證人戊○○等三名
    員工前往等語，另證人即告訴人之女友甲○○於本院審理中亦證稱係三名不認識
    之人等語，是以本院認應係被告丁○○指示員工即證人戊○○等三人所為，且本
    院認被告丁○○對此妨害自由犯行與證人戊○○等三人有犯意聯絡及行為分擔，
    係正犯而非教唆犯，起訴法條應予變更（最高法院三十年上字第一五七四號判例
    參照）。爰審酌被告丁○○之犯罪動機、目的、手段、品性、智識程度，致被害
    人乙○○所生之損害，及渠不思循正當途逕解決其業務上之糾紛，竟以非法之手
    段剝奪被害人行動自由，其不法手段有害社會秩序，且被告丁○○犯罪後未能坦
    白認過之犯後態度等一切情狀，量處如主文所示之刑，並諭知易科罰金之折算標
    準。
乙、被告丙○○部分：
一、公意訴意旨另以：被告丙○○係中景公司總經理，被告丁○○為該公司業務員，
    渠等因與乙○○有光碟片貨款糾紛，竟基於剝奪人行動自由之故意，教唆不詳男
    子四人（本院認定應係證人戊○○、「大肚」、「阿敏」等三人），於九十年十
    月十八日，在臺中市○○街三百六十號告訴人乙○○住處，將張某強押至其台中
    市○○路六十八號公司，以此方式脅迫告訴人乙○○簽下本票號碼分別為ＴＨ0
    000000號至ＴＨ0000000號，票面金額各三十三萬零一百二十五元
    之本票四紙、本票號碼ＴＨ四二四二二五號，票面金額為三十六萬七千五百元之
    本票一紙交付予被告丁○○（中景企業）、支票號碼ＤＣ0000000號、票
    面金額為三十三萬零一百二十五元之支票一紙予丁○○，及書立本票清償同意書
    、竊盜自白書各一份，佯以證明渠等取得前述本票及支票之合法性，並取走其國
    民身分證及自小客車一部以供擔保，始將告訴人乙○○釋回，因認被告丙○○涉
    有教唆上開四名不詳姓名男子犯刑法第三百零二條第一項之罪嫌云云。
二、按犯罪事實應依證據認定之，無證據不得推定其犯罪事實，刑事訴訟法第一百五
    十四條定有明文。次按所謂認定犯罪事實之證據，係指足以認定被告確有犯罪行
    為之積極證據而言，該項證據自須適合於被告犯罪事實之認定，始得採為斷罪之
    資料；又事實之認定，應憑證據，如未能發現相當確實證據，或證據不足以證明
    ，自不能以推測或擬制之方法，以為裁判之基礎，最高法院二十九年上字第三一
    ０五號、四十年臺上字第八六號判例著有明文。再按告訴人之告訴，係以使被告
    受刑事訴追為目的，是其陳述是否與事實相符，自應調查其他證據以資審認；又
    事實審法院對於證據之取捨，依法雖有自由判斷之權，然積極證據不足證明犯罪
    事實時，被告之抗辯或反證縱屬虛偽，仍不能以此資為積極證據應予採信之理由
    ，最高法院亦著有五十二年臺上字第一三００號及三十年上字第四八二號判例可
    資參照。又按認定犯罪事實所憑之證據，無論係直接證據或間接證據，其為訴訟
    上之證明，須於通常一般之人均不致有所懷疑，而得確信其為真實之程度者，始
    得據為有罪之認定，倘其證明尚未達到此一程度，而有合理之懷疑存在，復無其
    他調查途徑可尋，法院即應為無罪之判決，最高法院七十六年臺上字第四九八六
    號著有判例。
三、公訴人認被告丙○○涉犯前揭妨害自由罪嫌，無非係以：告訴人乙○○之指述及
    本票清償同意書、竊盜自白書、抵押自小客車同意書、國民身分證取得證明影本
    各一份、本票影本四張、支票影本一張等資為論據。惟訊據被告丙○○堅決否認
    有任何妨害自由之犯行，辯稱：九十年十月十八日當天下午五時許其在台北高速
    公路上，告訴人打電話前來表示有一件事要告訴我，並請求原諒，但吞吞吐吐沒
    有說，電話就由被告丁○○接聽並表示告訴人將公司的貨拿去地下錢莊賣掉，且
    又偷走價值一百四十五萬元的貨，其責罵被告丁○○為何不小心，因倉庫由其管
    理，被告丁○○表示其人在乙○○公司和張某處理這件事，被告丁○○表示這件
    事情他會處理，隔天中午其在公益路嘉義火雞肉飯飯店吃飯，其叫告訴人過來，
    並表示要他處理分開竊盜部分及貨款部分，後來其載被告丁○○及告訴人至告訴
    人公司，告訴人要求被告丁○○離開，並要和其單獨談，其追問告訴人連偷帶騙
    共有三百餘萬元之貨品款項之流向，但告訴人不願說明，其要求告訴人以書面說
    明，因此告訴人再書立自白書一份，但其忘記叫告訴人要填上日期，過了兩天，
    告訴人打電話前來表示要我不要告他，要慢慢還錢，嗣後其在外風聞傳說其脅迫
    告訴人，因此請告訴人到臺北見面再談一次，告訴人又再寫一份自白書，還跟其
    借二千元搭車，其就被告丁○○押人之情事並不知情等語。
四、經查：
   (1)被告丁○○於本院審理中供承其急著找告訴人，因為其負責中景公司臺中業務
     ，公司貨物在臺中的部分其必須負責，如果報告公司或被告丙○○的話，勢必
     其要負責，因此希望不要驚動公司能先自行解決；因為其想和告訴人私下解決
     ，不要驚動公司所以支票、本票開給伊；是告訴人當天下午在場自己打電話給
     被告丙○○，並表示歉意等語。告訴人亦陳稱：被告丁○○叫其打電話給被告
     丙○○，綽號「大肚」之人要其在電話中承認偷竊他們的貨品並向被告丙○○
     如此表示，其只有依他們的指示表示，被告丙○○在電話中表示知道了等語。
     證人康寧迪亦證稱：是老闆丁○○交代其過去的；至於被告丙○○我沒有見過
     ，但好像有印象等語。復參以告訴人簽發票號ＴＨ0000000、ＴＨ00
     00000、ＴＨ0000000、ＴＨ0000000號，發票人乙○○、
     受款人丁○○，金額均為三十三萬零一百二十五元之本票四紙，及票號ＴＨ四
     二四二二五號、發票人乙○○、受款人丁○○（中景公司）、金額三十六萬七
     千五百元之本票一紙，暨票號ＤＣ0000000號發票人乙○○、受款人丁○○，金額三十三萬零一百二十五元之支票，其受款人係記載丁○○，有上開
     本票影本四紙、支票影本一紙在卷可參，足見九十年十月十八日被告丁○○等
     人縱有人共同妨害自由之行為，應係被告丁○○為解決與告訴人間之業務糾紛
     ，且原為避免被告丙○○或中景公司知情後影響其在中景公司任職，遂與證人
     康寧迪、不詳姓名綽號「阿敏」、「大肚」之成年男子共同以妨害自由之方式
     ，欲與告訴人私下解決其之間的業務糾紛。
   (2)又被告丙○○於九十年十月十九日（即十八日翌日）約告訴人至公益路嘉義火
     雞肉飯飯店吃飯，嗣並由告訴人書立一紙未記載日期之自白書一節，業據被告
     丙○○供明，復有自白書影本一份（未記載日期）在卷可參，而被告丙○○與
 告訴人復於九十年十月二十一日在臺北市西華飯店與被告丙○○見面，且再書
     立自白書一紙等情，業據被告丙○○陳明，告訴人亦自承確有至臺北市西華飯
     店與被告丙○○見面及書立自白書一事，復有以西華飯店信紙書立之自白書一
     紙在卷可參。查告訴人於九十年十月十八日遭被告丁○○脅迫處理債務糾紛後
     ，竟仍於翌日與被告丙○○在嘉義火雞肉飯飯店之公共場所見面，復再於九十
     年十月二十一日至臺北市西華飯店之公共場所再與被告丙○○見面，且二度均
     書立自白書，如被告丙○○確有教唆或參與強押討債之犯行，告訴人當避之惟
     恐不及，甚或報警究辦，豈有於後再三與被告丙○○在公共場所見面，且二度
     書立自白書之理。且被告丙○○如已確有教唆或參與強押討債，且已由告訴人
     書立字據、票據並交付現金，事後何需再度與告訴人見面要求其書立自白書處
     理債務事宜。是以被告丙○○對被告丁○○等人共同妨害自由之行為顯不知情
     ，是被告丙○○此部分所辯，應堪採信。
   (3)另告訴人指訴稱被告丙○○於九十年十月十九日打電話表示要一百萬元，否則
     要讓他死云云，惟查就告訴人稱此電話係發生於九十年十月十八日本件妨害自
     由案件之後，尚與本件犯行無關，且就告訴人提出所稱被告丙○○電話恐嚇錄
     音之譯文觀之，其中僅有一係有關被告丙○○與告訴人之對話，其內容記載丙○○稱「法官也無法給你判三年五年，我一定上訴最高法院，不相信你試試看
     」等語，其內容僅係其欲與告訴人訴訟之意，更難認有何妨害自由可言，另其
     餘三份譯文分別係告訴人與他人即案外人王國彥、「育享」、「陳先生」之對
     話，更無足證明被告丙○○有與本件妨害自由有何關連，是以告訴人提出之電
     話通話紀錄及其譯文，尚不足為不利被告丙○○之認定。
五、綜上，本件尚無證據足以證明被告丙○○確有與被告丁○○教唆妨害自由之情事
    ，自難僅憑告訴人片面之指訴即認被告丙○○涉有教唆妨害自由之罪行。此外，
    本院復查無其他積極證據，足資證明被告丙○○涉有教唆他人為刑法第三百零二
    條第一項妨害自由之犯行，揆諸前揭規定及判例意旨，本件既不能證明被告丙○○犯罪，自應諭知無罪之判決。
據上論斷，應依刑事訴訟法第二百九十九條第一項前段、第三百零一條第一項、第三
百條，刑法第二十八條、第三百零二條第一項、第四十一條第一項前段，罰金罰鍰提
高標準條例第一條前段、第二條，判決如主文。
中      華      民      國      九十二      年      六      月  十九    日
                                    臺灣臺中地方法刑事第二庭
                                        法  官  陳  葳
右正本證明與原本無異
如不服本判決，應於收受本判決後十日內向本院提出上訴書狀，其未敘述上訴理由者
，並得於提起上訴後十日內向本院補提理由書狀（均須按他造當事人之人數附繕本）
「切勿逕送上級法院」
                                        書記官
中      華      民      國      九十二      年      六      月  十九    日
附錄法條：
刑法第三百零二條
私行拘禁或以其他非法方法，剝奪人之行動自由者，處五年以下有期徒刑、拘役或三
百元以下罰金。
因而致人於死者，處無期徒刑或七年以上有期徒刑，致重傷者，處三年以上十年以下
有期徒刑。
第一項之未遂犯罰之。


司法院資訊處製作；財團法人民間司法改革基金會備份。
